【裁判字號】    89,易,4439
【裁判日期】    900605
【裁判案由】    稅捐稽徵法
【裁判全文】
臺灣板橋地方法院刑事判決                        八十九年度易字第四四三九號
    公  訴  人  臺灣板橋地方法院檢察署檢察官
    被      告  丙○○
右列被告因稅捐稽徵法案件，經檢察官提起公訴 (八十九年度偵字第一二九七四號)
，本院判決如左：
    主  文
丙○○無罪。
    理  由
一、公訴意旨略以：被告丙○○於民國八十八年間，在乙○○（已由檢察官另為不起
    訴處分）經營之力加工程行所承包之工程中擔任小承包商，明知渠旗下工人總計
    有甲○○、黃國禎、阿清、賴建志、阿和、蕭金珠等三十三人，甲○○僅領取新
    台幣（下同）五萬四千零五十元之薪資，其竟基於幫助他人逃漏稅之犯意，僅提
    供甲○○、蕭金珠、鍾榮昌、許麗鈴、傅錦燕、蔡慶祥、賴齡繡、張含校、張榮
    洲、許績樹、賴建志十一人之身分證影本予乙○○，而未提供所有工人領取薪資
    之正確資料，致乙○○在不知情下認係上開十一人領取所有工程款，而製作黃福
    星於八十八年度向力加工程行領取薪資十三萬五千元之各類所得扣繳暨免扣繳憑
    單，並向北區國稅局桃園縣分局申報，導致甲○○被虛增薪資所得，進而幫助其
    餘納稅義務人黃國禎等二十二人逃漏稅捐，足生損害於甲○○之所得稅負擔及稅
    捐稽徵機關所得稅核課正確性。嗣經甲○○接獲力加工程行所發給之八十八年各
    類所得扣繳暨免扣繳憑單，始知上情。因認被告涉犯有稅捐稽徵法第四十三條第
    一項之之幫助逃漏稅罪嫌云云。
二、惟按犯罪事實，應依證據認定之，無證據不得推定其犯罪事實。又不能證明被告
    犯罪者，應諭知無罪之判決，刑事訴訟法第一百五十四條、第三百零一條第一項
    分別定有明文。再按犯罪事實之認定，應憑證據，如未能發現相當證據，或證據
    不足以證明，自不能以推測或擬制之方法，以為裁判基礎。及認定不利於被告之
    事實，須依積極證據，茍積極證據不足為不利於被告事實之認定時，即應為有利
    於被告之認定，更不必有何有利之證據，有最高法院四十年臺上字第八十六號、
    三十年上字第八一六號判例可資參照）。本件公訴意旨認被告丙○○涉犯稅捐稽
    徵法第四十三條第一項之之幫助逃漏稅罪嫌，無非以被告自承僅提供十一人之身
    分證供老闆報稅，尚有二十二人之身分證無法提供，致乙○○在不知情下認係上
    開十一人領取所有工程款，而製作各類所得扣繳暨免扣繳憑單為唯一依據。經查
    ，（一）力加工程行雖涉嫌虛報甲○○等十一人之薪資（包含加班費、伙食費）
    共計一百七十三萬四千元，而該行號八十八年度係採用擴大書審方式按純益率百
    分之七申報所得為一百八十五萬八千八百三十一元，其帳載所得負十五萬零三百
    十五元，其申報時有自行調整增加金額二百萬九千一百四十六元，此金額與涉嫌
    虛報薪資金額一百七十三萬四千元，相比較結果，稽徵實務上無應補稅額，即未
    有逃漏稅捐情事，有財政部台灣省北區國稅局桃園縣分局九十年元月十八日北區
    國稅桃縣審第九○○○○六一一號函卷附可按，是力加工程行並未有逃漏稅捐之
    情事，則被告即不可能幫助逃漏力加工程行之稅捐。（二）再查，被告雖僅提供
    甲○○等十一人之身分證，而涉嫌少報二十二人之身分證，惟此二十二人依被告
    所列之名單有阿朱、阿宏、大黃、文福等等，其姓名均無可查考，且被告亦就此
    等人有的只做二、三天，不願提供身分證供報稅，無從提出其等人之身分證，始
    僅提出十一人之身分證供公司報稅等情，供承歷歷在卷（見八十九年度偵字第一
    二九七四號卷第八頁反面），是雖被告未提出二十二人之身分證件，惟係因該等
    人只做二、三天，不願提供身分證供報稅，而因老闆的太太說伊領取一百多萬元
    之工程款就要申報一百多萬元，所以工人收到之扣繳憑單上之金額都比實際領去
    之薪資多等情，復據被告自承無訛（同上偵訊筆錄），此並據證人陳力綺就被告
    領取之金額全數均提列報稅等語證述綦詳（見八十九年度他字第一三一八號卷第
    二十二頁），堪認被告所辯屬實，依此，實難認被告主觀上有何幫助逃漏稅之犯
    意，且是否逃漏稅，需視個人所得是否達申報之額度，非謂一有所得未申報即構
    成逃漏稅捐之犯行，而前揭被告所列之名單僅有姓名或代號，無從查證究該等人
    自被告手中領取工程款後，其個人所得是否達納稅額度，再按犯罪事實應依證據
    認定，無證據不得推定犯罪事實，此項禁止推定罪狀之法則，並非僅為被告個人
    之訴訟利益而設，尤其重在發現真實以求國家刑罰權之正確行使，無從單以有所
    得即推論逃漏稅，公訴人僅以被告發放所得，未提出身分證報稅，即推論被告幫
    助逃漏稅嫌，實嫌速斷。（三）雖被告僅提供甲○○、蕭金珠、鍾榮昌、許麗鈴
    、傅錦燕、蔡慶祥、賴齡繡、張含校、張榮洲、許績樹、賴建志十一人之身分證
    影本予乙○○，而未提供所有工人領取薪資之正確資料，致乙○○在不知情下認
    係上開十一人領取所有工程款，而製作黃福星於八十八年度向力加工程行領取薪
    資十三萬五千元之各類所得扣繳暨免扣繳憑單，並向北區國稅局桃園縣分局申報
    ，使不知情之經辦人員填製不實之會計憑證：薪（工）資印領清冊、各類所得扣
    繳暨免扣繳憑單等資料，被告是否亦犯有商業會計法或刑法第二百十六條、第二
    百十五條之行使業務上登載不實文書之犯行（此部份公訴人雖於法條漏列惟起訴
    事實已載明）。按刑法第二百十五條之從事業務登載不實罪，係以明知為不實之
    事項，而登載於其業務上做成之文書，足生損害於公眾或他人，為構成要件，屬
    於身分犯之一種。而商業會計法第七十一條亦明定商業負責人、主辦或經辦會計
    人員或依法受託代他人處理會計事務之人員，亦屬身分犯之一種（八十四年度台
    非字第一二二號判決、八十六年台上字第五一二五號判決參照），此種身分犯為
    純正特別犯，其不法構成要件對行為主體之資格有所限制，故不具該特定主體資
    格之參與者，根本無法成為該罪之行為主體，雖與間接正犯非互相排斥之概念，
    惟利用者若不具備該特定之行為人資格，則無法成立間接正犯，達成操縱他人為
    行為工具之意思支配性。本件被告僅為一工頭，根本不具備刑法第二百十五條或
    商業會計法第七十一條之身分，依前揭說明根本無從利用有身分之人而犯刑法第
    二百十五條或商業會計法第七十一條之罪，且對於此種因欠缺身分關係所導致之
    可罰性漏洞，在刑事立法上剛有可資適用之不法構成要件，規定於刑法第二百十
    四條可予填補，刑法二百十五條、商業會計法就欠缺身分之人利用有身分之人均
    無處罰之明文，依罪刑法定原則，自無從逕依該等法條論罪。此外，復查無其他
    積極證據，足資證明被告犯罪，揆諸上開條文規定及判例意旨，爰為被告無罪判
    決之諭知。據上論斷，應依刑事訴訟法第三百零一條第一項判決如主文。
本案經檢察官陳銘祥到庭執行職務
中      華      民      國    九十      年      六      月      五      日
                                   台灣板橋地方法院刑事第四庭
                                       法    官    徐  子  涵
右正本證明與原本無異。
如不服本判決，應於判決送達後十日內向本院提出上訴狀 (應附繕本)。
                                       書 記 官    彭  麗  紅
中      華      民      國      九十      年     六     月     十八     日


司法院資訊處製作；財團法人民間司法改革基金會備份。
